【裁判字號】    99,婚,170
【裁判日期】    990818
【裁判案由】    婚姻無效
【裁判全文】
臺灣臺南地方法院民事判決               99年度婚字第170號
原      告  甲○○
訴訟代理人  李帝慶律師
被      告  乙○○
上列當事人間請求確認婚姻無效事件，經本院於民國99年8月4日
言詞辯論終結，判決如下：
    主      文
確認原告與被告間之婚姻無效。
訴訟費用新臺幣仟元由被告負擔。
    事實及理由
一、原告起訴主張：
  （一）緣兩造於民國97年1月6日結婚，該婚姻之結合係基於原
        告之信仰，卜算出雙方如結合，將有利於未來運勢之改
        變，因此當時原告懇求被告應允結婚以改運，被告基於
        原告間之情誼，遂應允並特約雙方應於結婚後三個月無
        條件離婚，豈料，被告反悔並竟要求原告必須給付贍養
        費始願意與原告離婚，原告迫不得已只得提出本訴。
  （二）按確認法律關係之訴，非原告有即受確認判決之法律上
        利益者，不得提起之，民事訴訟法第247條第1項前段定
        有明文，又所謂即受確認判決之法律上利益，係指法律
        關係存否不明確，致原告在私法上的地位有受侵害之危
        險，而此危險得以對被告之確認判決除去者而言，有最
        高法院42年台上字第1031號判例要旨可資參照。查本件
        原告與被告雖因信仰而具有結婚登記之形式要件，然實
        並無結婚之真意，該次結婚應屬無效，惟目前原告之戶
        籍謄本仍登載雙方間存有婚姻關係，致原告私法上之地
        位有受侵害之危險，從而原告有以對被告之確認婚姻關
        係無效判決除去之必要，揆諸前開法規，原告提起本件
        確認訴訟，自有即受確認判決之法律上利益，爰起訴請
        求確認兩造間之婚姻無效等語。
二、被告則以：其對原告之主張及請求無意見，因原告表示必須
    辦理結婚才能改運，被告基於朋友立場才答應，但事後發現
    被告會有結婚紀錄，對被告有很大困擾；兩造辦理公證結婚
    後沒有事實上之同居關係，被告雖曾答應讓原告辦理結婚改
    運之後要辦離婚，惟嗣後認為離婚對被告影響比較大，因而
    未辦理結婚及離婚登記等語資為抗辯。
三、得心證之理由：
  （一）按確認法律關係之訴，非原告有即受確認判決之法律上
        利益者，不得提起之；確認證書真偽或為法律關係基礎
        事實存否之訴，亦同。民事訴訟法第247條第1項定有明
        文。又民事訴訟法第247條所謂即受確認判決之法律上
        利益，係指因法律關係之存否不明確，致原告在私法上
        之地位有受侵害之危險，而此項危險得以對於被告之確
        認判決除去之者而言，故確認法律關係成立或不成立之
        訴，苟具備前開要件，即得謂有即受確認判決之法律上
        利益，縱其所求確認者為他人間之法律關係，亦非不得
        提起，最高法院42年臺上字第1031號判例可資參照。查
        ，原告主張兩造於97年1月6日於臺灣南投地方法院辦理
        公證結婚之事實，業據其提出結婚公證書影本為證，且
        為被告所不爭執，堪可採信。又原告係主張兩造間之婚
        姻無效，則其因與被告辦理前開公證結婚，致其有被認
        定係被告配偶之危險，是原告提起本件確認之訴，應認
        有即受確認判決之法律上利益，合先敘明。
  （二）次按民事訴訟法第568條第1項所定婚姻無效之訴與確認
        婚姻成立或不成立之訴，兩者不同。所謂確認婚姻不成
        立之訴，係主張無結婚之事實，而有婚姻之形式；至於
        婚姻無效之訴，則係主張有結婚之事實，而其行為無效
        而言，最高法院86年度臺上字第483號裁判意旨可資參
        照。又表意人與相對人通謀而為虛偽意思表示者，其意
        思表示無效，民法第87條第1項前段亦定有明文。
     1、經查，原告主張兩造並無結婚之真意，僅為使原告藉結
        婚改運而與被告辦理公證結婚，婚後兩造並無同居或婚
        姻生活等情，業經證人蕭新中到庭證稱：「（問：兩造
        辦理公證結婚是否知悉？）知道，被告是我同事，我問
        被告為什麼這麼早結婚，原告當場跟我說她最近很多事
        情不順，聽人家說結婚很多事情會好，被告也說是因為
        可以幫原告改運才答應與原告辦理公證結婚…兩造辦理
        公證結婚目的只是為了改運，與一般結婚是為了共組家
        庭是不一樣的，我問被告怎麼兩造看起來冷冷的，被告
        說只是為了成全原告改運的目的」等語屬實（參本院99
        年8月4日言詞辯論筆錄），被告亦自承係因原告表示須
        辦理結婚始能改運，被告基於朋友立場才答應，兩造辦
        理公證結婚後並無事實上之同居關係等語在卷可按，自
        堪信原告之主張為真實。
     2、兩造既無結婚之真意，則揆諸前揭說明，兩造所表彰結
        婚意思表示之行為即屬無效。從而，原告請求確認兩造
        之婚姻無效，為有理由，應予准許。
四、訴訟費用負擔之依據：民事訴訟法第78條、第87條第1項。
中    華    民    國    99    年    8    月    18    日
                  家事法庭法  官  林育幟
以上正本係照原本作成。
如對本判決上訴，須於判決送達後20日內向本院提出上訴狀。如
委任律師提起上訴者，應一併繳納上訴審裁判費。
中    華    民    國    99    年    8    月    18    日
                          書記官  陳世明

司法院資訊處製作；財團法人民間司法改革基金會備份。
